臺灣高雄地方法院民事判決　　　　　　 100年度保險字第35號
原　　　告　歐海巴奈
被　　　告　中國人壽保險股份有限公司
法定代理人　王銘陽
訴訟代理人　黃柏堯
上列當事人間請求給付保險金事件，本院於民國100 年10月19日
言詞辯論終結，判決如下：
    主      文
原告之訴及假執行之聲請均駁回。
訴訟費用由原告負擔。
    事實及理由
一、原告主張：被告承保以訴外人「行政院人事行政局公務人員
    協會」為要保單位之「闔家安康」團體意外保險、保單號碼
    0000000000（下稱系爭保險契約），原告配偶即訴外人楊政
    賢為要保單位之員工，訴外人高里溪為原告之繼父。高里溪
    於民國98年8 月1 日以員工配偶父母之身分，參加系爭保險
    契約之配偶父母團體意外傷害保險（含附加條款），保險金
    額新臺幣（下同）2,000,000 元，並指定原告為受益人。嗣
    高里溪於99 年6月8 日因腐蝕性強鹼中毒引起急性呼吸衰竭
    併多重器官衰竭死亡，原告向被告請求給付保險金，詎被告
    以高里溪係員工配偶即原告之繼父，不符合系爭保險契約之
    被保險人參加資格而拒絕理賠。惟原告自幼即由高里溪扶養
    為子女，與高里溪間有收養關係存在，高里溪自符合系爭保
    險契約之參加資格，為此依保險契約之法律關係，提起本訴
    。並聲明：(一)被告應給付原告2,000,000 元，及自起訴狀送
    達翌日（即100 年5 月19日）起至清償日止，按週年利率百
    分之5 計算之利息。(二)願供擔保，聲請宣告假執行。
二、被告則以：系爭保險契約之被保險人參加資格，就員工子女
    部分雖特別約定包含繼子女；惟員工父母、員工配偶父母部
    分，並未為相同約定或其他特別約定，即應依民法親屬編規
    定，員工父母、配偶父母僅包括自然血親及經合法收養程序
    之擬制血親。若未經法定收養程序，則繼父母與繼子女間僅
    屬姻親關係，非為民法親屬編上之父母子女，不符參加資格
    ，應無保險利益。高里溪為原告繼父，即原告養母李秀蘭之
    配偶，並非原告生父，且高里溪未依法定程序收養原告，則
    高里溪與原告間僅屬姻親關係，非系爭保險契約所約定參加
    資格之範圍，是系爭保險契約以高里溪為被保險人部分並無
    保險利益，應屬無效等語，資為抗辯。並聲明：(一)原告之訴
    駁回。(二)如受不利判決，願供擔保，聲請宣告免為假執行。
三、兩造不爭執事實：
  (一)被告承保以「行政院人事行政局公務人員協會」為要保單位
    之「闔家安康」團體意外保險、保單號碼0000000000，原告
    配偶楊政賢為要保單位之員工，高里溪為原告之繼父。高里
    溪於98年8 月1 日以員工配偶父母之身分，參加系爭保險契
    約之配偶父母團體意外傷害保險（含附加條款），保險金額
    2,000,000 元。
  (二)高里溪於99年6 月8 日因腐蝕性強鹼中毒引起急性呼吸衰竭
    併多重器官衰竭死亡。
  (三)高里溪為原告養母李秀蘭之配偶，未辦理戶籍登記為原告之
    養父。
四、本件爭點如下：
  (一)系爭保險契約之被保險人參加資格，就員工父母部分，是否
    包含員工配偶之繼父母？
  (二)原告是否為高里溪之養子女？高里溪是否符合系爭保險契約
    之被保險人參加資格？系爭保險契約以高里溪為被保險人，
    是否有效？
  (三)被告能否請求被告給付保險金？
五、得心證理由：
  (一)系爭保險契約之被保險人參加資格，就員工父母部分，是否
    包含員工配偶之繼父母？
    1.機關、公司或行號等以要保人名義，使員工及其眷屬參加
      團體保險，其寓有照顧員工之意義，員工為機關、公司或
      行號的人之資產，欲使員工盡心於工作，減少後顧之憂，
      則使被保險人資格及於員工一定範圍之眷屬，及使團體保
      險之保險費較個人投保同類型保險之計算方式優惠甚多，
      乃事理之然，對凝聚員工之向心力有正面利益，故而員工
      團體保險之被保險人，必限於員工本人及所約定一定範圍
      內之眷屬，對要保人（機關、公司、行號）始有保險利益
      ，否則即易肇致道德危險，及導致投保人蜂擁以低廉之保
      費投保該團體保險，而企求得到與一般人身保險相同之保
      障內容，如此將與保險制度之對價衡平原則及誠實信用原
      則相違。
    2.原告主張系爭保險契約之被保險人參加資格，就員工父母
      部分，包含員工配偶之繼父母乙情，惟被告否認之，並以
      前揭情詞為辯。
    3.經查：
      (1)系爭保險契約之被保險人參加資格，就員工父母部分，
        要保書係記載「係指員工戶籍登記之父母」，有要保書
        附卷為憑（本院卷第34頁）。對照系爭保險契約之一般
        說明，關於被保險人承保年齡：4.被保險員工父母與配
        偶父母承保年齡：(1)「團體意外傷害保險」、「團體意
        外傷害醫療保險給付附加條款」、「團體意外住院醫療
        定額給付附加條款」：初次投保上限70歲，續保得至80
        歲止（本院卷第10頁）。據此可知，系爭保險契約之被
        保險人參加資格，所謂員工父母，包括員工父母及配偶
        父母。
      (2)系爭保險契約之被保險人參加資格，就員工子女部分，
        要保書雖記載包括繼子女，系爭保險契約一般說明，關
        於被保險人承保年齡亦約定：自出生且健康出院起至23
        歲止，未婚且在學之親生子女、繼子女、養子女（本院
        卷第10頁）。然繼子女僅限於未婚且在學者，與繼父母
        之情形，尚有不同，況且，所謂親子關係，係指婚生子
        女之自然血親關係及養子女之擬制血親關係，依照我國
        民法親屬編規定，法律擬制之親子關係以收養關係為限
        。系爭保險契約要保書、一般說明，就父母部分，既未
        載明或另有特別約定包括繼父母，自不得擴張解釋員工
        配偶之繼父母亦符合被保險人參加資格，以免提高道德
        風險。是以，系爭保險契約之被保險人參加資格，所謂
        員工父母、配偶父母，應係指自然或擬制血親之法律上
        之父母，不包括繼父母在內，原告此部分主張，並無可
        採。
    4.綜上，系爭保險契約之被保險人參加資格，就員工父母部
      分，並不包含員工配偶之繼父母，應可認定。
  (二)原告是否為高里溪之養子女？高里溪是否符合系爭保險契約
    之被保險人參加資格？系爭保險契約以高里溪為被保險人，
    是否有效？
    1.按74年6 月3 日修正前之民法第1079條規定：收養子女，
      應以書面為之。但自幼撫養為子女者，不在此限。次按所
      謂幼，係指未滿7 歲者而言；養子女與養父母之間關係，
      須收養者有以他人之子女為子女之意思而收養之，始能發
      生，若僅有養育之事實而無以之為子女之意思，則被養育
      者，自不能取得養子女之身分，司法院院字第2332號解釋
      、最高法院23年上4823號號判例可資參照。
    2.原告主張其養母李秀蘭於67年間嫁給高里溪，當時其5 歲
      ，自幼而受高里溪扶養為子女，為高里溪之養子女等情，
      惟被告否認高里溪有以原告為子女之意思。原告雖謂其自
      小父母或監護人之資料，均以高里溪為父親，並提出學籍
      記錄表、學籍表為憑。然依74年6 月3 日修正前之民法第
      1078條規定，養子女應從收養者之姓。原告本生父母為訴
      外人胡次郎、陳春英，原告本名胡金蘭，於63年4 月21日
      被訴外人孫義昌、李秀蘭收養，改姓孫，姓名為孫金蘭，
      嗣於63年5 月8 日改名孫心萍，李秀蘭於67年12月31日與
      高里溪結婚，原告並未改姓為高，戶籍登記姓名仍為孫心
      萍，直至89年6 月28日、7 月20日恢復、更正為傳統姓名
      「歐海巴奈」等情，有戶籍謄本附卷可稽（本院卷第6 、
      20 頁 ）。李秀蘭與高里溪結婚後，尚共同收養棄嬰為養
      子，並於69年9 月4 日辦理收養登記，取名為高志豪，有
      戶籍謄本在卷足查（本院卷第22頁），可見，高里溪、李
      秀蘭知悉養子女應從收養者之姓，尚非不諳收養程序之人
      ，倘高里溪有以原告為子女之意思，何以原告於李秀蘭與
      高里溪結婚後，仍姓孫，甚至於原告成年後更正為傳統姓
      名，均未從高里溪之姓，據此，高里溪是否有以原告為子
      女之意思，甚有可疑。原告陳明其於李秀蘭、高里溪結婚
      後，即與高里溪設於同一戶籍、居住同一房屋，共同生活
      等情，僅能謂其曾受高里溪之養育。然高里溪與李秀蘭結
      婚，原告為李秀蘭之養女，高里溪與原告共同生活，且因
      年幼而由李秀蘭、高里溪共同養育，乃情理之常，要不能
      因此推論高里溪係以原告為子女之意思而養育，原告以學
      籍紀錄表、學籍表主張其係高里溪之養子女，難予採信。
    3.原告並非高里溪之養子女，系爭保險契約之被保險人資格
      亦不包括員工配偶之繼父母，則高里溪自不符合系爭保險
      契約之被保險人參加資格，無保險利益，系爭保險契約就
      高里溪部分，應屬無效。原告雖主張被告既已承保，保險
      事故發生即應負保險人責任云云，然觀之系爭保險契約之
      加入表（本院卷第17頁），原告配偶楊政賢僅提供職員證
      為身分證明文件，並未一併提供原告及高里溪之戶籍資料
      ，已難認高里溪於參加系爭保險契約時，業已本於誠信，
      據實告知其為員工配偶繼父之身分，自不得以被告業已承
      保即謂系爭保險契約就高里溪之部分，係屬有效，原告此
      部分主張，尚無足採。
  (三)被告能否請求被告給付保險金？
    系爭保險契約就高里溪部分，係屬無效，已如前述，高里溪
    雖於99年6 月8 日因腐蝕性強鹼中毒引起急性呼吸衰竭併多
    重器官衰竭死亡，原告亦不得依系爭保險契約，請求被告給
    付保險金2,000,000 元及遲延利息。
六、綜上所述，原告依據保險契約之法律關係，請求被告給付2,
    000,000 元，及自起訴狀送達翌日（即100 年5 月19日）起
    至清償日止，按週年利率百分之5 計算之利息，並無理由，
    應予駁回。原告之訴既經駁回，其假執行之聲請亦師所附麗
    ，併予駁回之。
七、據上論結，本件原告之訴為無理由，依民事訴訟法第78條，
    判決如主文。
中    華    民    國  100     年    11    月    9     日
                  民事第二庭    法  官  陳宛榆
以上正本係照原本作成。
如對本判決上訴，須於判決送達後20日內向本院提出上訴狀。如
委任律師提起上訴者，應一併繳納上訴審裁判費。
中    華    民    國  100     年    11    月    10    日
                                書記官  周耿瑩